【裁判字號】    91,訴,1090
【裁判日期】    920416
【裁判案由】    有關土地登記事務
【裁判全文】
高雄高等行政法院判決                            九十一年度訴字第一○九○號
                              .
    原      告  甲○○
    被      告  高雄縣仁武地政事務所
    代  表  人  陸貴義  主任
    訴訟代理人  黃瓊慧
                曾麗華
右當事人間因有關土地登記事務事件，原告不服高雄縣政府中華民國九十一年十月九
日府法訴字第一七○七一五號訴願決定，提起行政訴訟。本院判決如左︰
    主  文
原告之訴駁回。
訴訟費用由原告負擔。
    事  實
甲、事實概要：
    緣原告於民國（下同）九十一年五月二十七日十六時四分，向被告申請將其所有
    坐落高雄縣鳥松鄉○○○段一○八五、一○八六、一○八六之一、一○八七、一
    ○八七之一、一○八八地號等土地（以下簡稱系爭土地），辦理信託登記予訴外
    人陳彥棠名下，因其程式欠缺，被告乃於五月二十八日上午九時二十分通知原告
    補正，經原告於五月二十八日上午十一時四十二分補正完畢，而由被告於同日十
    四時四十一分完成內部書面複審程序，惟在被告電腦登錄人員完成登記前，即於
    同日十五時六分接獲台灣高雄地方法院（以下簡稱高雄地方法院）囑託辦理系爭
    土地查封登記公文，被告即依土地登記規則第一百三十八條第一項、第二項規定
    改辦查封登記，並以九十一年五月二十八日仁登駁字第○○○○六六號通知書駁
    回原告信託登記之申請，原告不服，提起訴願，遭決定駁回，遂提起本件行政訴
    訟。
乙、兩造之聲明：
一、原告聲明求為判決：（一）訴願決定及原處分均撤銷。（二）被告應作成准予原
    告就系爭土地信託登記給訴外人陳彥棠之行政處分。
二、被告聲明求為判決：原告之訴駁回。
丙、兩造之陳述：
一、原告主張之理由：
（一）原告於九十一年五月十日九點多，開始申辦土地信託登記，所須各項文件和手
      續，除遭高雄市戶政事務所延誤三天又一小時外，又被高雄縣鳥松鄉公所延誤
      四天又四小時，復經被告延誤四十分鐘，造成退件駁回。原告向高雄縣政府提
      出訴願，其答覆迴避要點，陳述不合理。對於當今政府行政單位部分公務員工
      作心態苟且隨便、馬馬虎虎、碰到問題，為了保住飯碗，失去正義和理性，強
      詞推諉、不負責任、互踢皮球，實在有待司法單位依事實經過為百姓洽公所面
      臨的問題和困難，以及造成的損失，作一合理的裁決。
（二）高雄市戶政事務所電腦當機三天一小時，及高雄縣鳥松鄉公所發一紙農地做農
      用證明，延誤了四天又四小時，導致本案被退件駁回，縣府訴願審議委員會未
      做任何答覆，令原告不服。
（三）被告對本案退件駁回，原告不服提起訴願，縣府訴願委員會答覆時舉了一大堆
      反駁理由，並不合理，簡述如左：
    Ａ、土地移轉登記填表作業，被告沒有提供清楚明晰的參考範例，是行政缺失，
        除了代書才可能一次填寫正確，一般民眾誤填，一定需通知補正，這是地政
        事務所要改善的缺失。
    Ｂ、本件土地信託登記，於五月二十八日通知文件補正，於上午十二點前依指示
        補正完成，從文件上可以看出初審合格，課員曾麗華蓋了章，主管課長蓋了
        章，登錄謝淑玲也蓋了章，實在沒有理由不發狀，豈可以退件駁回。
    Ｃ、主要的問題是事後又有人發現文件未貼印花，再通知補正，這又是地政事務
        所的錯誤，明明審查都已經核可的文件，又發現缺點須再通知補正，這是缺
        點三。
    Ｄ、被告一天內重複通知，等待原告當日下午二時送印花來補正，也許最後的十
        分鐘，高雄地方法院查封文件送到，這些相關承辦的公務員開始塗改文件，
        抹去自己曾經認可的文件，將案件駁回，為了飯碗守法令，但卻對自己的行
        政作業品質審查作業疏忽，不自我檢討，承擔應有的審查缺失，這是缺點四
        。
（四）高雄縣政府訴願委員會只顧及被告的立場，強詞辯護。對於本人提出了鳥松鄉
      公所延誤四天又四小時的問題未做隻字答覆，實在不公平，又高雄市戶政事務
      所，已承認電腦當機的事實，對於行政機器設備故障，造成百姓洽辦事件的損
      失，亦未提出任何答覆，且往後如何改進的辦法。以上這些都是行政作業單位
      的缺點，有待改善。但縣政府訴願審議委員會，總共十員，對於所轄公務人員
      行政上的缺點，未提出半點批判和檢討，實在泯滅了良心。原告提行政訴訟，
      乃有感於當今行政單位、公務人員實在需要針對工作上的缺點，提出明確的扭
      正，改善缺點，提升行政作業效率，並勇於承擔工作責任，依公理和良心來服
      務百姓。
二、被告主張之理由：
（一）按土地登記規則第六條第二項規定「土地登記以電子處理者，經依系統規範登
      錄、校對，並異動地籍主檔完竣後，為登記完畢」本案既未完成登錄及校對作
      業自不得謂其「登記完畢」。
（二）又土地登記規則第一百三十八條第二款規定，登記標的物如已由登記名義人申
      請移轉或設定登記而尚未登記完畢者，應即依土地法第七十五條之一規定改辦
      查封、假扣押、假處分或破產登記，並通知登記申請人。本案於辦理查封登記
      完畢後，即以電話通知原告，並由原告領回案件及駁回通知書。
（三）綜上論結，本所所為行政處分，均屬適法，原告之訴為無理由。
    理  由
一、按「土地登記以電子處理者，經依系統規範登錄、校對，並異動地籍主檔完竣後
    ，為登記完畢。」、「有下列各款情形之一者，登記機關應以書面敘明理由及法
    令依據，駁回登記之申請：‧‧‧二、依法不應登記者。‧‧‧」、「土地總登
    記後，法院囑託登記機關辦理查封、假扣押、假處分或破產登記時，應於囑託書
    內記明登記之標的物標示及其事由。登記機關接獲法院之囑託時，應即辦理，不
    受收件先後順序之限制。登記標的物如已由登記名義人申請移轉或設定登記而尚
    未登記完畢者，應即依土地法第七十五條之一規定改辦查封、假扣押、假處分或
    破產登記，並通知登記申請人。‧‧‧」分別為土地登記規則第六條第二項、第
    五十七條第一項第二款及第一百三十八條第一項、第二項所明定。次按「聲請為
    土地權利變更登記之文件，經該管直轄市或縣（市）地政機關審查證明無誤，應
    即登記於登記總簿，發給土地所有權狀或土地他項權利證明書‧‧‧。」、「前
    條之登記尚未完畢前，登記機關接獲法院查封、假扣押、假處分或破產登記之囑
    託時，應即改辦查封、假扣押、假處分或破產登記，並通知登記聲請人。」復為
    土地法第七十五條及第七十五條之一所規定。
二、本件原告主張其於九十一年五月二十七日十六時四分向被告申請將稱系爭土地辦
    理信託登記予訴外人陳彥棠名下，因原告申請之程式有所欠缺，尚須補正，被告
    除以書面通知外，復以電話於同年五月二十八日上午九時二十分通知原告補正，
    經原告於五月二十八日上午十一時四十二分及同日補正完畢，而由被告於同日十
    四時四十一分完成內部書面複審程序，惟在被告電腦登錄人員登記完畢前，即於
    同日十五時六分接獲高雄地方法院囑託辦理系爭土地查封登記公文，被告即依土
    地登記規則第一百三十八條第二款之規定改辦查封登記，並依該規則第五十七條
    之規定駁回原告信託登記之申請等情，為兩造所自陳，復有土地登記申請書、被
    告九十一年五月二十八日仁登補字第○○○四七四號土地登記案件補正通知書、
    辦理案件情形查詢紀錄、臺灣高雄地方法院民事執行處九十一年五月二十四日（
    九一）高貴民治九一執全字第一七八七號函等影本附於原處分卷可稽，足堪信實
    。
三、原告提起本件訴訟無非以：原告辦理系爭土地信託登記，所需各項文件先遭高雄
    市戶政事務所延誤三天又一小時，又被高雄縣鳥松鄉公所延誤四天又四小時，復
    經被告延誤四十分鐘，且被告既已完成書面審核准許登記，焉可再駁回原告之申
    請登記，而縱令原告仍需補正印花，也不能改變被告已經准許原告登記之事實，
    乃被告竟以高雄地方法院查封公文已到，而駁回原告信託登記之申請，其有行政
    效率緩慢之疏失云云，為其論據。被告則以：原告之申請案件雖經內部審核准予
    登記，惟既未完成登錄及校對作業自不得謂已登記完畢；況被告既已接獲高雄地
    方法院囑託查封登記，即應依土地法第七十五條之一規定改辦查封登記，並通知
    登記申請人，是本件被告之行政處分，均屬適法等語，資為抗辯。
四、經查，本件原告係申請辦理土地所有權信託登記，依「高雄縣政府所屬地政機關
    受理人民申請案件處理期限表」規定，其辦理總期限本為四天，此有該期限表附
    本院卷可憑；而本件原告係於九十一年五月二十七日十六時四分申請辦理系爭土
    地所有權信託登記，被告初審後認為原告聲請登記之程式尚有欠缺，乃以九十一
    年五月二十八日仁登補字第○○○四七四號函並於當日以電話通知原告補正，經
    原告於同日上午十一時四十二分補正完畢，而由被告於當日下午十四時十一分完
    成內部書面複審准予登記，已如前述，故由此程序觀之，被告辦理本件信託登記
    ，係因原告申請登記之程式欠缺在先，而被告不但以書面甚且以電話通知原告補
    正，方使原告得以在不到一天的期限內，完成其補正程序，較諸前揭處理期限表
    規定之四日期限，被告可謂已經善盡其便民措施，原告猶謂被告行政效率遲緩疏
    誤云云，自非可採。至原告辦理系爭土地所有權信託登記之前置作業，亦即向高
    雄市戶政事務所及高雄縣鳥松鄉公所辦理相關證明文件是否遭到延誤，與被告辦
    理本件登記係屬二事，自不能以此指彼，混為一談，是縱令高雄市戶政事務所及
    高雄縣鳥松鄉公所辦理原告申請文件有所延誤，也不能以此責令被告負責。再者
    ，被告為已經實施電子謄本登記之地政機關，此觀被告核發之土地謄本均為電腦
    管理列印者自明，是被告就原告所有權信託登記案件，雖已完成內部審核作業，
    惟其登記既以電腦登錄為必要，依首揭土地登記規則第六條第二款規定，自應依
    系統規範登錄、校對，並異動主檔完竣後，始謂登記完畢，是以雖然被告已經完
    成准予原告所有權信託登記複審程序，惟既尚未完成電腦登錄，自非已經登記完
    畢。又在被告尚未以上開電子規範完成系爭土地所有權信託登記前，即於同日下
    午三時六分接獲高雄地方法院囑託查封登記，此有高雄地方法院民事執行處九十
    一年五月二十四日（九一）高貴民治九一執全字第一七八七號函附原處分卷可憑
    ，則依首揭土地登記規則第一百三十八條第一項及第二項規定，被告不受收件先
    後之限制，逕為改辦查封登記，並無不合，是原告主張被告既已完成准予原告信
    託登記之複審程序，即不能改辦法院查封登記而駁回原告信託登記之申請云云，
    顯有誤會，殊非可採。
五、綜上所述，原告之主張並非可採，從而被告於未完成原告系爭土地所有權信託登
    記前，因接獲高雄地方法院囑託查封登記函文，乃依土地登記規則第一百三十八
    條第一項、第二項及土地法第七十五條之一規定，改辦查封登記，並無不合，原
    告所訴係屬土地登記規則第五十七條第一項第二款規定依法不應登記事項；原處
    分以系爭土地經法院假扣押查封登記後，未為塗銷前，應暫停原告之信託登記而
    依土地登記規則第一百四十一條規定，駁回原告信託登記之申請，所引法條雖有
    不當，惟其否准原告更正登記之申請及所持理由，則無二致，訴願決定經敘明原
    告之申請為依法不應登記而維持原處分，亦無不合。原告提起本件訴訟，求為撤
    銷，並請求被告應作成准予原告就系爭土地信託登記給訴外人陳彥棠之行政處分
    ，為無理由，應予駁回。
據上論結，本件原告之訴為無理由，爰依行政訴訟法第二百條第二款、第九十八條第
三項前段，判決如主文。
中      華      民      國    九十二    年      四      月      十六    日
                              高雄高等行政法院第一庭
                                          審判長法官    陳光秀
                                          法      官    楊惠欽
                                          法      官    簡慧娟
右為正本係照原本作成。
如不服本判決，應於判決送達後二十日內向本院提出上訴書狀，其未表明上訴理由者
，應於提起上訴後二十日內向本院提出上訴理由書（須按對造人數附繕本）；如於本
判決宣示或公告後送達前提起上訴者，應於判決送達後二十日內補提上訴理由書（須
附繕本）。未表明上訴理由者，逕以裁定駁回。
提起上訴應預繳送達用雙掛號郵票七份（每份三十四元）。
中      華      民      國    九十二    年      四      月      十六    日
                                          法院書記官    楊曜嘉


司法院資訊處製作；財團法人民間司法改革基金會備份。
